臺灣板橋地方法院民事判決　　　　　　　 93年度訴字第855號
原　　　告　甲○○
訴訟代理人　林炳煌律師
被　　　告　財團法人天主教靈醫會
法定代理人　李智
訴訟代理人　乙○○
上列當事人間請求確認通行權存在事件，經本院於民國94年7 月
12日言詞辯論終結，判決如下：
    主  文
確認原告就被告所有坐落台北縣土城市○○○段內冷水坑小段一
五二─六、一五二─七、一五二─八地號土地內如附圖二所示斜
線（Ａ、Ｂ、Ｃ）部分，面積計一百二十六平方公尺土地（Ａ部
分面積為三十二平方公尺、Ｂ部分面積為五十八平方公尺、Ｃ部
分為三十六平方公尺），有通行權存在。
被告應將如附圖斜線部分土地上之貨櫃壹個及不鏽鋼水塔貳個遷
移，供原告通行。
訴訟費用由被告負擔。
    事實及理由
一、程序方面：
    原告起訴就應受判決事項之聲明原記載為：請求確認原告就
    被告所有坐落台北縣土城市○○○段內冷水坑小段152-6 、
    152-7 、152-8 地號土地上如附圖一斜線部分約180 平方公
    尺（以將來實測為準）所示土地有通行權存在。嗣於本院囑
    託地政機關測量後，原告即陳明請求確認原告就被告所有坐
    落台北縣土城市○○○段內冷水坑小段152-6 、152-7 、
    152-8 地號土地上如附圖二斜線部分所示土地有通行權存在
    ，核係屬聲明之特定，非屬訴之變更或追加，合先敘明。
二、原告主張其所有房屋即門牌號碼台北縣土城市○○路21號建
    物所坐落之台北縣土城市○○○段內冷水坑小段152-2 、
    152-3 （起訴狀漏未記載152-3 地號土地，但於本院會同台
    北縣板橋地政事務所測量人員至現場勘驗時，業經測量人員
    指明，見本院93年10月6 日勘驗筆錄）地號土地，係無對外
    通路之袋地，數十年來經由被告所有坐落同小段152-6 、
    152-7 、152-8 地號土地對外通行，達50年以上。惟被告最
    近將該山坡地推平出租於他人，竟將原來通行之道路用貨櫃
    阻礙，致無法通行。查原告所有上開土地，未鄰公路，又與
    公路無適宜之聯絡，自為袋地，而其既得藉由被告所有上開
    152-6 、152-7 、152-8 地號土地到達公路，爰依民法第
    787 條之規定請求通行。並聲明：(一)請求確認原告就被告所
    有坐落台北縣土城市○○○段內冷水坑小段152-6 、152-7
    、152-8 地號土地內如附圖斜線部分所示土地有通行權存在
    。(二)被告應將上開土地上之1 個貨櫃及2 個不鏽鋼水塔移開
    。
三、被告則以：
    (一)原告所有房屋坐落之土地，並非無對外通行之袋地，原告
      可經由上開152-1 、152 、152-6 、152-7 或158 地號土
      地通行，步行達到對外道路，根本不符合袋地通行要件。
    (二)本件依民法第787 條第2 項之規定，原告應選擇周圍損害
      最少之方法。原告僅係步行到達對外道路，依目前現況（
      即有貨櫃置放），仍不妨礙其步行，且可經由152-1 、
      152 、152-6 、152-7 、158 地號土地通行，非一定要經
      被告所有系爭土地不可。且既僅步行，亦毋須請求如此寬
      長之面積，做為道路通行。
    並聲明：請求駁回原告之訴。
四、兩造不爭執之事實
    (一)坐落台北縣土城市○○○段內冷水坑小段152-2 、152-3
      地號土地，係屬原告所有，與同小段152-1 、158-1 、
      158 、152- 6、152 地號土地相接鄰。
    (二)坐落台北縣土城市○○○段內冷水坑小段152-6 、152-7
      、152-8地號土地為被告所有。
五、按土地因與公路無適宜之聯絡，致不能為通常之使用者，土
    地所有人得通行周圍土地以至公路。有通行權人，應於通行
    必要之範圍內，擇其周圍地損害最少之處所及方法為之，民
    法第787 條定有明文。又該條第1 項所定鄰地通行權，須以
    土地與公路無適宜之聯絡為其要件，而是否與公路無適宜之
    聯絡致不能為通常之使用，應依其現在使用之方法判斷之。
    土地因與公路無適宜之聯絡，致不能為通常使用者，雖許土
    地所有人通行周圍地以至公路，惟有通行權人應於通行必要
    之範圍內，擇其周圍地損害最少之處所及方法為之。經查，
    (一)按主張民法第787條土地所有人之鄰地通行權，須以「土
      地因與公路無適宜之聯絡，致不能為通常使用」即屬袋地
      為要件，此須以土地使用現況為判斷基準，斟酌土地之形
      狀、面積、位置及用途定之，且現有之聯絡是否為已足，
      應依現在使用土地之方法以判斷。查原告所有坐落台北縣
      土城市○○○段內冷水坑小段152-2 、152-3 地號土地，
      其上建有門牌號碼台北縣土城市○○路21號房屋，此業經
      本院到場勘驗屬實（見本院民國93年10月6 日勘驗筆錄）
      。原告亦陳明自該房屋興建以來，均自被告所有上開
      152-6 、152-7 、152-8 地號之既成小路進出，原擬遷入
      居住，但因告攔阻無路可供通行等語。而同小段152-1 、
      158-1 地號土地為遍滿林作之雜木林區○○○路無適當之
      聯絡；另158 地號土地除部分為雜木林區外，其餘部分亦
      經所有權人興建建物；同小段152- 6、152 地號土地現則
      除部分為駁坎外，尚有部分作為公車總站使用，須再通行
      他筆土地始與公路接連等情，業經本院囑託台北縣板橋地
      政事務所派員於93年10月6 日會同勘驗屬實，有勘驗筆錄
      及地籍圖謄本各1 份在卷可憑。是系爭152-2 、152-3 地
      號土地與公路顯無適宜之聯絡，應為袋地，殆可認定。被
      告徒以原告得由152-1 、152 、152-6 、152-7 或158 地
      號通行等語，爭執系爭土地並非袋地，不足採取。
    (二)又按通行之主要目的不僅專為調和個人所有之利害關係，
      且在充分發揮袋地之經濟效用，以促進物盡其用之社會整
      體利益，然其為所有人容忍義務之設，應於能達成上開社
      會利益之範圍內，盡量與所有人之損害減至最低為必要。
      而是否為土地通常使用所必要，應依土地位置、地勢、面
      積、用途及使用之實際情形定之。
      1.查原告所有坐落於系爭 152-2、152-3 地號土地上之建
        物原係供作農舍使用，本院於93年10月6 日到場履勘時
        ，其內除置放簡單農具數只外，無其他床鋪桌椅等家具
        設施，目前顯無人居住其中乙情，業經本院到場勘驗屬
        實（見本院93年10月6 日勘驗筆錄），則該農舍原告應
        僅於耕作時始有使用，亦可認定。又原告所有152- 2
        、152- 3地號土地為遍滿林作之雜木林區，原即經由被
        告所有上開152-6 、152-7 、152-8 地號土地進出，為
        兩造所不爭執，現被告於其上置放鐵櫃、水塔，致原告
        無法進出使用。而如附圖二斜線部分所示道路原有四公
        尺寬，得經由被告所有152-8 地號土地以連接台北縣土
        城市○○路，原告一向由該152-6 、152-7 、152-8 地
        號土地進出，亦達數十年之久，亦據原告陳明，且為被
        告所不爭執。又上開處所，現除被告置放之貨櫃及水塔
        外，其餘為空地，此有現場照片12張分別附於本院卷第
        88-89 、101- 105頁可憑。原告亦主張通行該處所，係
        屬損害最少之處所。
      2.被告雖主張希望原告通行如附圖三所示斜線部分土地，
        惟該部分土地於本院於93年10月6 日第一次履勘現場時
        ，部分土地猶有林作生長，嗣經被告整理剷除，始形成
        空地，土質較為鬆軟，且緊鄰山坡邊緣，遇雨容易崩塌
        而造成往來之危險（見本院卷第88-89 、103-105 頁所
        附現場照片），且被告所主張之通行方案，由其所有土
        地行連接同市○○路之階梯小徑，僅寬約30公分至1 公
        尺不等，灌木雜草叢生，有礙通行安全，並不適當。本
        院於斟酌上開原告所有上開建物係供作農舍使用，並非
        供作住宅之用，並原告陳明僅供步行使用即可，無須供
        車輛進出，且原告由該152-6 、152-7 、152-8 地號土
        地進出，行之有年等情，認原告主張通行如附圖二斜線
        部分所示土地，確為損害最低之方法，應可採取。
六、綜上所述，原告依據相鄰關係，請求確認其就被告所有坐落
    台北縣土城市○○○段內冷水坑小段152-6 、152-7 、
    152-8 地號土地內如附圖所示斜線（Ａ、Ｂ、Ｃ）部分、面
    積計126 平方公尺（Ａ部分面積為32平方公尺、Ｂ部分面積
    為58平方公尺、Ｃ部分為36平方公尺）土地，有通行權存在
    ，並請求被告應將上開斜線部分土地上之貨櫃1 個及不鏽鋼
    水塔2 個遷移，供原告通行，即有理由，應予准許。
七、兩造其餘之攻擊或防禦方法及未經援用之證據，經本院斟酌
    後，認為均不足以影響本判決之結果，自無逐一詳予論駁之
    必要，併此敘明。
八、結論：原告之訴為有理由，依民事訴訟法第78條，判決如主
    文。
中　　華　　民　　國　　94　　年　　7 　　月　　26　　日
                  民事第三庭    法　官　陳麗玲
以上正本係照原本作成
如對本判決上訴，須於判決送達後20日內向本院提出上訴狀
中　　華　　民　　國　　94　　年　　7 　　月　　26　　日
                            書記官　顧嘉文
